【裁判字號】    95,判,389
【裁判日期】    950323
【裁判案由】    商標異議
【裁判全文】
最  高  行  政  法  院  判  決
                                     95年度判字第00389號
上  訴  人  佳格食品股份有限公司
代  表  人  甲○○
訴訟代理人  林發立律師
            李憲珍律師
被 上訴 人  經濟部智慧財產局
代  表  人  蔡練生
參  加  人  愛鮮家冷凍冷藏食品股份有限公司
代  表  人  乙○○
上列當事人間因商標異議事件，上訴人對於中華民國93年9月16
日臺北高等行政法院92年度訴字第1725號判決，提起上訴，本院
判決如下：
    主  文
上訴駁回。
上訴審訴訟費用由上訴人負擔。
    理  由
一、上訴人於民國91年3月18日以「三寶順暢」商標（下稱系爭
    商標，如附圖一），指定使用於當時商標法施行細則第49條
    所定商品及服務分類表第30類之冰淇淋、鹽、醬油、餅乾、
    麵包、米粉等商品，向被上訴人申請註冊，經其審查准列為
    審定第0000000號商標，嗣參加人提出據以異議之註冊第
    993466號「每日順暢植物優及圖」商標（下稱據爭商標，
    如附圖二）提起異議，經被上訴人審查以91年12月11日（91
    ）智商0760字第910102888號發文之中台異字第911594號審
    定書為異議成立之處分，上訴人不服，提起訴願，亦遭駁回
    後，遂提起本件訴訟。
二、上訴人於原審起訴主張略以：審查據爭商標及系爭商標有無
    相同或近似時，依商標法施行細則第28條規定，應以整體圖
    樣為準，被上訴人將系爭商標分割為「三寶」及「順暢」兩
    部分，並將據爭商標之商標圖案，割裂為「植物優」、「
    每日」及「順暢」三部分，再取相同之「順暢」2字相互比
    對，進而認定系爭商標及據爭商標應屬構成近似商標，顯與
    通體觀察原則有違。又據爭商標圖樣，第1層為特殊設計之
    「植物優」，其中不僅含有日文「」反白印在葉片上，
    尚有由植字與優字開展之橢圓線框將「植物優」包圍住，
    再以「每日」、「順暢」之黑底反白字為2、3層，上下排列
    組成，系爭商標則以普通黑字由左至右排列，兩者通體觀察
    比較，其外觀不論在佈局、構圖、設色及排列方面，皆有顯
    著之差異，難謂構成近似。且系爭商標整體所欲傳達之觀念
    ，係結合膳食精華之三寶配方，即天然菊醣、小麥麩皮及燕
    麥，以改變體內菌叢生態，幫助腸道蠕動，促進排便能力，
    有效改善便秘問題，以使消費者使用後有順利流暢沒有阻礙
    之感受；反觀據爭商標則強調該產品之成份係取自優良之植
    物並宣稱該產品具有植物零膽固醇、低脂肪的優點。申言之
    ，系爭商標給予相關商品消費者整體印象係「三寶」配方所
    致之順暢，而據爭商標則係以「植物優」所致之每日順暢
    ，兩者所彰顯係為完全不同意匠之順暢，消費者一望即可分
    辨兩者之不同，顯無產生前者與後者為同一系列產品混淆誤
    認之虞。何況，依經驗法則，消費者於實際購物之際亦不會
    將兩者分割為數部分一一比對，被上訴人將系爭商標及據爭
    商標分割為數部分互相比對，並以一般大眾熟悉之用語「順
    暢」2字，作為認定兩者有使人產生屬同一系列產品混淆誤
    認之虞之依據，顯有違經驗法則。異議時商標法第36條之適
    用，應以商標構成近似為前提，而商標是否近似，且應以具
    有普通知識經驗之一般商品購買人，於購買時施以普通所用
    之注意，有無混同誤認之虞判斷之，至於消費者有無混同誤
    認之虞之判斷，則應就具體之兩商標通體觀察，總括其所用
    文字、圖形、記號或聯合式，與所施顏色予以認定，不能僅
    就其中構成商標之某一部分，予以單獨判斷。或有所謂主要
    部分觀察，惟主要部分觀察與整體觀察並非兩相對立，主要
    部分最終仍是影響商標給予商品或服務之消費者的整體印象
    。據爭商標與系爭商標兩者相較，不僅讀音、外觀、概念顯
    有差距，縱以主要部分觀察判斷商標是否構成近似，系爭商
    標所強調天然菊醣、小麥麩皮及燕麥之「三寶」配方，與據
    爭商標強調「植物優」概念，給予消費者印象亦顯然有別
    ，普通知識經驗之購買人，於購買時施以普通之注意，即可
    區別兩者之不同，顯無產生前者與後者為同一系列產品混淆
    誤認之虞。被上訴人恣意將系爭商標及據爭商標分割為數部
    分互相比對，並以一般大眾熟悉用語「順暢」2字，作為認
    定兩者有使人產生屬同一系列產品混淆誤認之虞之依據，應
    構成相似，顯然不當擴張據爭商標之保護範圍，爰請將訴願
    決定及原處分均撤銷等語。
三、被上訴人則略以：系爭商標圖樣係由中文「三寶順暢」所構
    成，而「三寶」與「順暢」各有其意，在字義上並無連結性
    ，均為系爭商標具識別性之部分之一；據爭商標圖樣係由橢
    圓線條半環繞字體較小之「植物優」4字及字體數倍極為
    顯著之中文「每日」與「順暢」分上下兩列橫書所組成，兩
    者主要部分均有相同之「順暢」2字，異時異地隔離觀察，
    予人觀感印象易產生同一系列商標之聯想而致生混同誤認之
    虞，應屬構成近似之商標。兩者商標復均指定使用於冰淇淋
    、醬油等同一或類似商品，而系爭商標係於91年3月18日申
    請註冊，較據爭商標申請註冊日90年3月22日為晚，揆諸商
    標法第36條及同法施行細則第15條第1項規定，系爭商標既
    係申請註冊在後，自應否准其註冊。又據爭商標圖樣係由字
    體較小之「植物優」及字體較顯著之中文「每日」與「順
    暢」上下排列所組成，與系爭商標圖樣上之中文「三寶順暢
    」相較，兩者主要部分之「三寶順暢」與「每日順暢」均有
    相同之「順暢」2字，於異時異地隔離觀察之際，有使人產
    生屬同一系列產品之混淆誤認之虞，應屬構成近似之商標等
    語，資為抗辯。
四、原審斟酌全辯論意旨及調查證據之結果，略以：查系爭商標
    圖樣係單純由中文「三寶順暢」4字以黑字由左至右排列，
    而「三寶」與「順暢」各有其意義，字義係分別解讀並無連
    貫性；而據爭商標則係自上而下分別由「植物優」、「每
    日」、「順暢」3層上下排列，據爭商標圖樣中之「植物
    優」字體較小，而中文「每日」與「順暢」係上下排列，字
    體甚為顯著，自為據爭商標之主要部分。而據爭商標與系爭
    商標圖樣上之中文「三寶順暢」相較，兩者主要部分之「三
    寶順暢」與「每日順暢」均有相同之「順暢」2字，於異時
    異地隔離觀察之際，有使人產生屬同一系列產品之混淆誤認
    之虞，應屬構成近似之商標。上訴人主張系爭商標與據爭商
    標通體觀察比較，其外觀不論在佈局、構圖、設色及排列方
    面，皆有顯著之差異，難謂構成近似，且上訴人為滿足消費
    者之需求，再次針對麥粉、麥片、燕麥片類產品，推出三寶
    系列產品，並以三寶順暢向被上訴人申請商標註冊於上訴人
    長期經營之第30類商品，消費者當無將系爭商標誤認為據爭
    商標同一系列商標之虞云云，非屬可採。系爭商標係91年3
    月18日申請，指定使用於當時商標法施行細則第49條所定商
    品及服務分類表第30類之冰淇淋、鹽、醬油、餅乾、麵包、
    米粉等商品，與90年3月22日申請之據爭商標所指定使用之
    冰淇淋、醬油、食鹽、餅乾、麵包、麵條等復屬同一或類似
    之商品，揆諸異議審定時商標法第36條前段規定，原處分於
    法核無不合。訴願決定，予以維持，亦無不當，因而將訴願
    決定及原處分均予維持，駁回上訴人之訴。
五、本院經核原判決於法並無違誤。上訴意旨仍執前詞並主張上
    訴人於原審起訴主張中業就「判斷商標近似，應以商標圖樣
    整體為觀察之通體觀察原則再三闡釋，惟原判決就其如何捨
    通體觀察而就「主要部分」觀察原則未予說明，除有判決不
    備理由之違法外，亦顯然違背商標法第37條第1項第12款、
    同法施行細則第15條第1項之違法。又上訴人於原審起訴主
    張中詳細說明系爭商標與據爭商標外觀、讀音、觀念完全不
    同，並提出參加人並無實際經營或計畫跨越經營據以異議商
    標所指定之第30類商品，參加人不再販售據爭商標之商品，
    且上訴人鑑於其產銷之三寶燕麥深受消費者喜愛，進而推出
    三寶系列產品，以「三寶順暢」向被上訴人申請商標註冊於
    上訴人長期經營之第30類商品等事證，說明無混淆誤認之虞
    且本案限縮據爭商標保護範圍之正當性，然原判決僅單純比
    較兩商標圖樣，未綜合判斷其他因素即率斷兩商標有混淆誤
    認之虞，原判決顯有判決不備理由之違法。綜上，爰請廢棄
    原判決，並撤銷訴願決定及原處分等語。然查「二人以上於
    同一商品或類似商品以相同或近似之商標各別申請註冊時，
    應准最先申請者註冊。」系爭商標異議審定時商標法第36條
    定有明文。而商標圖樣之近似，以具有普通知識經驗之購買
    人，於購買時施以普通所用之注意，有無混同誤認之虞判斷
    之，復為同法施行細則第15條第1項所明定。而觀之本件系
    爭商標圖樣與據爭商標圖樣，兩者主要部分均有相同之「順
    暢」2字，異時異地隔離觀察，予人觀感印象易產生同一系
    列商標之聯想而致生混同誤認之虞，應屬構成近似之商標，
    且兩者商標復均指定使用於冰淇淋、醬油等同一或類似商品
    。則系爭商標既係申請註冊在後，自應否准其註冊。從而，
    原處分為異議成立之處分，揆諸前開規定，尚無違誤，訴願
    決定及原判決亦予維持，均無不合。況查原判決已就本件爭
    點即系爭商標指定使用於當時商標法施行細則第49條所定商
    品及服務分類表第30類之商品，有否致公眾混淆誤認之虞，
    而違反系爭商標異議審定時商標法第36條之規定各節，明確
    詳述其得心證之理由，有如前述。並與前開系爭商標異議審
    定時商標法、同法施行細則等法令規定要無不合，尚無判決
    不適用法規或適用不當之違法；亦難謂有判決不備理由之違
    法，縱原審雖有未於判決中加以論斷者，惟尚不影響於判決
    之結果，與所謂判決不備理由之違法情形不相當。至於上訴
    人其餘訴稱各節，乃上訴人以其對法律上見解之歧異，就原
    審取捨證據、認定事實之職權行使，指摘其為不當，均無可
    採。綜上所述，上訴意旨指摘原判決違誤，求予廢棄，難認
    有理由，應予駁回。
據上論結，本件上訴為無理由，爰依行政訴訟法第255條第1項、
第98條第3項前段，判決如主文。
中    華    民    國    95    年    3     月    23    日
                  第五庭審判長法  官  蔡  進  田
                              法  官  黃  合  文
                              法  官  吳  明  鴻
                              法  官  林  茂  權
                              法  官  鄭  小  康
以  上  正  本  證  明  與  原  本  無  異
中    華    民    國    95    年    3     月    23    日
                              書記官  王  福  瀛


司法院資訊處製作；財團法人民間司法改革基金會備份。
